台灣高等法院民事判決　九十一年度家上字第三○號
　　　上　訴　人　丙○○
　　　被　上訴人　甲　○
　　　　　　　　　乙○○
右當事人間繼承登記等事件，上訴人對於中華民國九十年十二月十日台灣臺北地方法
院九十年度家訴字第一二二號第一審判決提起上訴，並為訴之變更，本院判決如左：
　　　主　　　文
變更之訴及其假執行之聲請均駁回。
第二審訴訟費用由上訴人負擔。
      事實及理由
一、按於第二審為訴之變更或追加，非經他造同意，不得為之，但民事訴訟法第二百
    五十五條第一項第二款至第六款情形，不在此限，同法第四百四十六條第一項定
    有明文。本件上訴人於原審請求：「(一)被上訴人應協同上訴人就台北市○○區○
    ○段四小段四七三地號土地及台北市○○區○○段四小段四十五建號房屋，按上
    訴人應繼分二分之一、被上訴人甲○、乙○○各四分之一辦理繼承登記。(二)請求
    法院依前揭登記應繼分登記分割，並變賣共有物以價金分配於各共有人」。嗣上
    訴人於上訴時變更其訴之聲明，請求：「被上訴人應連帶給付上訴人新臺幣（下
    同）二百萬元，及自民國九十年七月七日起至清償日止，按年息百分之五計算之
    利息」。雖被上訴人不同意上訴人訴之變更，然因所變更之訴之聲明事實仍為兩
    造間就被繼承人張志華生前所有上開房地如何繼承之問題，與原訴之主要爭點有
    其共同性，各請求利益之主張在社會生活上可認為同一，而就原請求之訴訟及證
    據資料，於審理繼續進行在相當程度範圍內具有同一性，得期待後請求之審理予
    以利用，變更之訴與原訴之基礎事實顯屬同一。是上訴人於本院所為訴之變更，
    符合民事訴訟法第二百五十五條第一項第二款規定，揆諸首揭說明，應予准許。
    又按「在第二審為訴之變更合法者，原訴可認為已因而視為撤回時，第一審就原
    訴所為判決，自當然失其效力。第二審法院應專就新訴為裁判，無須更就該判決
    之上訴為裁判」，最高法院七十一年台上字第三七四六號判例可資參照。故本院
    僅得就變更之訴為裁判，合先敘明。
二、上訴人起訴主張：上訴人之配偶即被繼承人張志華於九十年四月十五日死亡，上
    訴人於九十年七月六日聲明繼承，經台灣臺北地方法院於九十年七月六日以北院
    文民家祥九十聲繼字第六○號通知准以備查。被繼承人張志華生前所有之台北市
    文山區○○段○○段四七三地號土地及台北市○○區○○段四小段四十五建號房
    屋（簡稱系爭房地），並非被上訴人信託登記予被繼承人張志華名下。現被上訴
    人雖居住於系爭房地，但是否即被上訴人所賴以居住，而得按台灣地區與大陸地
    人民關係條例第六十七條第四項但書規定，限制上訴人之繼承，仍應以實際情況
    ，如房屋大小、使用情況及被上訴人可受扶養程度等觀之，兩造如按其應繼分比
    例繼承，被上訴人可繼承之房屋坪數與基地面積，已足夠被上訴人住居。且被上
    訴人原居於門牌號碼台北市○○區○○路三段三四巷四十五號之不動產，該不動
    產屬被上訴人之子張萬慶所有，被上訴人之子張萬慶、張志銘及張志強現均設籍
    於此，主觀上有以該不動產作為永久住所之意，又被上訴人之子依法對被上訴人
    負有扶養義務，顯見被上訴人除系爭房屋外，仍有上開房屋可供居住，反觀上訴
    人經濟困頓，亟需此二百萬元維生。縱上開四十五號房屋現已不堪居住，被上訴
    人及其子故意不為修繕，致不堪居住，此不利益豈能轉嫁於上訴人。況除系爭房
    地外，坐落台北市○○區○○段四小段四七五地號之土地亦為被上訴人甲○所有
    ，益見被上訴人仍有其他不動產可供居住，故不得謂系爭房屋為被上訴人所賴以
    居住。而上訴人雖為大陸地區人民，依上開條例同條項前段之規定，不得取得台
    灣地區不動產物權，但仍可就被繼承人所有之系爭房地折算價額繼承之。故依台
    灣地區與大陸地人民關係條例第六十七條第一項、第四項前段規定及繼承之法律
    關係，請求被上訴人給付上訴人就系爭房地之繼承權利，折算價額共計二百萬元
    。並聲明：(一)原判決廢棄。(二)被上訴人應連帶給付上訴人二百萬元，及自九十年
    七月七日起至清償日止，按週年利率百分之五計算利息。(三)前項請求願供擔保請
    准宣告假執行。（上訴人於原審請求被上訴人應協同上訴人就台北市○○區○○
    段四小段四七三地號土地及台北市○○區○○段四小段四十五建號房屋，按上訴
    人應繼分二分之一、被上訴人甲○、乙○○各四分之一辦理繼承登記。並依前揭
    登記應繼分登記分割，變賣共有物以價金分配於各共有人，經原審判決其全部敗
    訴，上訴人不服，提起上訴，並為訴之變更）。
三、被上訴人則以：兩造於被繼承人張志華死亡後，並未協議如何分割張志華之遺產
    ，系爭房地現供被上訴人賴以居住，至於台灣地區與大陸地區人民關係條例第六
    十七條第四項規定之賴以居住，不以房屋大小、使用情況及受扶養程度而異。況
    (一)系爭房地被繼承人張志華持分僅二○．五二坪，並非寬敞，屋內尚有被上訴人
    之子張志銘、張志強及張萬慶一家人居住。(二)系爭房屋並未使用基地之全部面積
    乃係因法規限制建蔽率所致，故上訴人稱系爭土地仍有二分之一土地是空地，非
    為生活所必須，並不可採。(三)被上訴人除系爭房地外，並無其他房地可「賴以居
    住」，上訴人所稱被上訴人先前所居「指南路三段三四巷四五號」事實上已幾近
    倒塌，且建於國有土地之上，又非屬被上訴人所有，而是訴外人張萬慶所有，至
    是否為合於不動產「定著物」之要件，與得否「賴以居住」本屬二事。(四)上訴人
    主張被上訴人尚有其他親屬可以扶養云云，與本件訴訟無關。(五)退萬步言，縱上
    訴人主張應給付折算其繼承權利之價額有理由，被上訴人亦主張以上訴人出賣被
    繼承人張志華遺產金飾、汽車等之所得，及被上訴人為被繼承人所支出之喪葬、
    打撈費等與之抵銷。(六)系爭房屋實係由被上訴人甲○信託登記於被繼承人張志華
    名下，今被繼承人既身亡，信託關係即終止，系爭房屋本應回復登記被上訴人甲
    ○名下等語，資為抗辯。並聲明：(一)上訴駁回。(二)如受不利判決願供擔保免為假
    執行。
四、兩造不爭執之事實：
（一）上訴人主張：被繼承人張志華於九十年四月十五日死亡，並留有系爭房地之遺
      產，而上訴人乃大陸地區人民，且係被繼承人張志華之配偶，亦為繼承人，並
      於九十年六月二十七日具狀向台灣台北地方法院聲明繼承，並經上開法院於九
      十年七月六日以北院文民家祥九十聲繼字第六○號通知准以備查等情，有系爭
      房地之登記謄本、台灣台北地方法院家事法庭九十年七月六日北院文民家祥九
      十聲繼字第六○號通知等影本可稽（見原審卷第十四頁、第十五頁、第三六頁
      ），復為被上訴人所不爭執，堪信為真實。
（二）被上訴人辯稱：其為被繼承人張志華之父母，係被繼承人在台灣地區之繼承人
      ，二人現居住於系爭房地上之事實，有戶籍謄本、戶口名簿影本可證（見本審
      卷第六二頁、原審卷第五二頁至第五四頁）。證人張萬慶（即被上訴人之子）
      亦證稱：其父母（即被上訴人）確實住在門牌號碼為臺北市○○區○○路三段
      三十四巷四十五之一號房屋內等語（見本審卷九八頁）。而上訴人於原審主張
      ：「我先生還沒有過世之前，我跟他住在木柵指南路三段三四巷十五號（按：
      四十五號之一）一、二樓（按：系爭房地），家裡還有我大伯一家人五個人、
      公婆也一起住，我公婆就是被告二人（即被上訴人），我先生過世後，這個房
      子是我公婆還有我大伯他們在住」等語（見原審卷第四二頁至第四三頁）；在
      本院自認：系爭房屋目前由被上訴人居住使用等語（見本審卷第二一頁），參
      酌上開戶籍謄本與系爭房地登記謄本所示，被上訴人所設籍並居住之門牌號碼
      臺北市○○區○○路三段三十四巷四十五之一號之房屋（建號為文山區○○段
      ○○段四十五號）即系爭房屋，可信為真實。
五、按「被繼承人在台灣地區之遺產，由大陸地區人民依法繼承者，其所得財產總額
    ，每人不得逾新臺幣二百萬元。超過部分，歸屬台灣地區同為繼承之人；台灣地
    區無同為繼承之人者，歸屬台灣地區後順序之繼承人；台灣地區無繼承人者，歸
    屬國庫」；「第一項遺產中，有以不動產為標的者，應將大陸地區繼承人之繼承
    權利折算為價額。但其為台灣地區繼承人賴以居住之不動產者，大陸地區繼承人
    不得繼承之，於定大陸地區繼承人應得部分時，其價額不計入遺產總額」，臺灣
    地區與大陸地區人民關係條例第六十七條第一項、第四項分別定有明文。又「被
    繼承人在臺灣地區之遺產中，有為台灣地區繼承人賴以居住之不動產者，大陸地
    區繼承人不得繼承之，其價額不計入遺產總額，台灣地區與大陸地區人民關係條
    例第六十七條第四項定有明文。上訴人溫○華等抗辯：蔣○華之遺產中，除台中
    縣太平鄉○○村○○路順昌巷六十一號部分出租外，餘均供其等自行居住使用等
    語，攸關大陸繼承人所得繼承遺產總額之核計，自屬重要之防禦方法，原審未予
    說明，率將系爭房地價格全部計入遺產總額，准由蔣○英平均繼承，非無可議」
    ，最高法院八十六年度台上字第六三二號判決可資參考。故「台灣地區繼承人賴
    以居住之不動產」係以不動產整體為單位，只要該不動產係台灣地區繼承人賴以
    居住之不動產，即不得列入遺產，不因部分由他人居住，而有所區別。本件應審
    究者為：系爭房地是否屬於台灣地區與大陸地區人民關係條例第六十七條第四項
    但書規定被上訴人「所賴以居住之不動產」？被上訴人甲○、乙○○除系爭房地
    外，並無其他可供居住之房屋之事實，有本院向財政部財稅資料中心函查之被上
    訴人二人財產、所得資料明細表可稽（見本審卷第九一頁、第九二頁），故被上
    訴人現得賴以居住之唯一不動產，即屬於遺產之系爭房地，已堪認為真實。
六、上訴人主張：除現居系爭房地外，被上訴人甲○尚有坐落台北市○○區○○段四
    小段四七五地號之土地（地目田）可供被上訴人二人賴以居住，故系爭房屋不能
    謂係被上訴人賴以居住之不動產云云，並以本院向財政部財稅資料中心函查所得
    之被上訴人甲○財產、所得資料明細表為證。然按台灣地區與大陸地區人民關係
    條例第六十七條第四項但書規定之立法目的，乃保障在台灣地區繼承人有不動產
    可供居住，以免因變賣折價列入遺產與大陸繼承人共同繼承後無屋可住，致居無
    定所。故台灣地區之繼承人雖有他筆土地，然其上倘欠缺可供居住之房屋者，自
    難謂其現居住屬遺產之房地，不屬賴以居住之不動產。本件依上開財產、所得資
    料明細表所示，上述四七五地號之土地雖為被上訴人甲○所有，但被上訴人甲○
    或乙○○於上述土地上並無可供居住之房屋，揆諸上開說明，自難因被上訴人甲
    ○另有他筆土地之事實，即認被上訴人現居之系爭房地，已非其賴以居住之不動
    產，故上訴人之主張，並不可採。
七、上訴人復主張：被上訴人之子張萬慶所有之門牌號碼台北市○○區○○路三段三
    四巷四十五號之房屋，因被上訴人之子張萬慶、張志銘、張志強均設籍於內，其
    三人復對被上訴人有扶養義務，故被上訴人亦可住在該屋，系爭房屋並非被上訴
    人賴以居住之不動產；或縱系爭房地乃被上訴人所賴居住，亦應以足供被上訴人
    日常生活居住之面積為限云云，並以張萬慶財產、所得資料明細表與戶籍謄本影
    本各一份為證。惟查被上訴人之子張萬慶所有門牌號碼為台北市○○區○○路三
    段三四巷四十五號之房屋，現僅供飼養雞鴨之用，已據證人張萬慶證述甚明，並
    有照片可證，則該房屋無法供人居住，甚為明確。且依台灣地區與大陸地區人民
    關係條例第六十七條第四項但書之規定，所指「賴以居住之不動產」，僅須該不
    動產事實上係賴以居住，即不得列為遺產。至於台灣地區繼承人之其他扶養義務
    人是否有可供居住之不動產，並不在考慮之列，用以保障台灣地區繼承人之居住
    生活，尊重其原有之生活方式；否則不啻強令有受扶養權利之台灣地區繼承人遷
    出現居住之不動產，將之變賣償付大陸地區繼承人，另接受其他扶養義務人之扶
    養，其結果忽視台灣地區繼承人之住居安定，有違受扶養乃屬權利而非義務之觀
　　念，顯不合於台灣地區與大陸地區人民關係條例立法意旨。上訴人主張：台灣地
　　區繼承人賴以居住之不動產，限定於足供台灣地區繼承人日常生活居住之面積，
　　其他部分面積應折算價額供大陸地區繼承人繼承云云，惟查台灣地區繼承人賴以
　　居住之不動產，如限定於足供台灣地區繼承人日常生活居住之面積，大陸地區繼
　　承人所得繼承之價額勢必由台灣地區繼承人給付，造成台灣地區繼承人資力減少
　　之結果，影響其日常生活水準；於台灣地區繼承人無資力給付時，勢造成台灣地
　　區繼承人為償付上開價額，致將所居住之不動產變賣償付，導致無處所可居，此
　　與本條立法目的顯屬有違。故上訴人主張：系爭房地應以足供被上訴人生活所需
　　之面積認定被上訴人賴以居住不動產之範圍，及被上訴人亦可居住於扶養義務人
　　張萬慶所有之門牌號碼四十五號之房屋云云，徵諸上揭說明，自不足採。
八、綜上所述，系爭房地既為被上訴人現賴以居住之唯一不動產，則依台灣地區與大
    陸地區人民關係條例第六十七條第四項但書之規定，上訴人既為大陸地區繼承人
    ，依法即不得繼承，於定上訴人得繼承財產部分時，系爭房地之價額亦不計入遺
    產總額。被繼承人之遺產除系爭房屋外，尚有汽車一輛，有歸戶財產查詢清單影
    本可證（見台灣台北地方法院九十年度聲繼字第六○號卷，第一四頁）。上訴人
    對其變賣車輛乙節並不爭執，並主張：變賣車輛之款項用以支付喪葬費用等語（
    見本審卷第二一頁）；嗣又變更為：賣車之前是交給張萬慶云云（見本審卷第五
    九頁），惟為被上訴人所否認，並抗辯：上訴人擅自取得張志華若干之遺產，上
    訴人亦未支付張志華之喪葬、打撈費用。張志華死亡後，上訴人未與被上訴人協
    議如何分配張志華之遺產，即先將張志華所有之金飾、汽車變賣，並將其存款提
    領一空，且將張志華生前所有之電器用品等動產搬運一空。又張志華之喪葬費用
    十五萬元、張志華死亡時，打撈費用三萬五千元均由被上訴人支出等語。查上訴
    人自認領走張志華存款七萬元（見原審卷第四三頁），足堪信為真實。系爭汽車
    由上訴人以二十萬五千元變賣等情，有汽車買賣合約書可證（見原審卷第五九頁
    ），該筆款項由上訴人取走等情，復據證人張萬慶證述明確（見本審卷第九七頁
    ）。被上訴人否認係上訴人支付喪葬費用等情，並提出喪葬費用原本為證（上訴
    人對費用原本並不爭執，見本審卷第二一頁、原審卷第六七頁），上訴人就支付
    喪葬費用及將汽車變賣款項交付張萬慶等情，應負舉證責任。上訴人並未舉證以
    實其說，自不可採。又張志華死亡時，其打撈費用三萬五千元係由被上訴人支出
    等情，有收據可證（見本審卷第四八頁），足堪信為真實。張志華溺水後之遺物
    ，新台幣四千七百元、行動電話一支、金項鍊一條、汽車鑰匙一串，係由上訴人
    領回，有認領保管單可證（見原審卷第五八頁）。上訴人雖主張金項鍊由被上訴
    人自家中取走，惟為被上訴人所否認，上訴人並未舉證以實其說，自不足採。綜
    上所述，上訴人就張志華遺產，其取得部分已超過其應繼分二分之一（民法第一
    千一百四十四條第二款），上訴人主張：系爭房地並非被上訴人賴以居住之不動
    產，其本於繼承法律關係請求被上訴人應給付上訴人就系爭房地應得部分之折算
    價額二百萬元云云，揆諸前開說明，自屬無據，應予駁回。其訴既經駁回，其假
    執行之聲請亦失所附麗，應併予駁回。
九、上訴人請求傳訊證人周志成，證明被上訴人將上訴人趕離系爭住所，惟本件之爭
    點係系爭房地應否計入遺產，上訴人被趕離乙事與本件之爭點無關，故無傳訊證
    人必要。上訴人另請求履勘現場，以查明系爭房地大小、實際使用狀況云云。惟
    查系爭房地係由被上訴人及其家屬使用，為兩造所不爭執，已如前述；房地之大
    小由照片及土地、建物登記謄本之記載，即可得知；「賴以居住之不動產」自包
    括相鄰附屬之空地，系爭房地是否仍有空地，並非本件爭點，故本院認無履勘現
    場必要。本件事證已臻明確，兩造其餘攻擊、防禦方法及所舉證據，無礙勝負之
    判斷，爰不一一論列，附此敘明。
據上論結，本件變更之訴為無理由，依民事訴訟法第第七十八條，判決如主文。
中　　　華　　　民　　　國　　九十一　　年　　　九　　　月　　二十四　　日
                                民事第十二庭
                                    審判長法  官　林  丁  寶
                                    　　　法  官　高  鳳  仙
                                    　　　法  官　林  恩  山
右正本係照原本作成。
如不服本判決，應於收受送達後二十日內向本院提出上訴書狀，其未表明上訴理由者
，應於提出上訴後二十日內向本院補提理由書狀（均須按他造當事人之人數附繕本）
上訴時應提出委任律師或具有律師資格之人之委任狀；委任有律師資格者，另應附具
律師及格證書及釋明委任人與受任人有民事訴訟法第四百六十六條之一第一項但書或
第二項（詳附註）所定關係之釋明文書影本。
中　　　華　　　民　　　國　　九十一　　年　　　九　　　月　　二十六　　日
  　　　　　　　　　　　　　　　　　　　　書記官  周  淑  靜
附註：
民事訴訟法第四百六十六條之一（第一項、第二項）：
對於第二審判決上訴，上訴人應委任律師為訴訟代理人。但上訴人或其法定代理人具
有律師資格者，不在此限。
上訴人之配偶、三親等內之血親、二親等內之姻親，或上訴人為法人、中央或地方機
關時，其所屬專任人員具有律師資格並經法院認為適當者，亦得為第三審訴訟代理人
。
